臺灣橋頭地方法院刑事判決　
110年度易字第210號
公  訴  人  臺灣橋頭地方檢察署檢察官
被      告  孫湘珍


選任辯護人  蔡鴻杰律師
            吳幸怡律師
            李亭萱律師
上列被告因違反區域計畫法案件，經檢察官提起公訴（110年度
偵字第6686號），本院判決如下：
    主  文
孫湘珍犯區域計畫法第二十二條之不依限恢復土地原狀罪，處拘
役伍拾日，如易科罰金，以新臺幣壹仟元折算壹日。
    事  實
一、孫湘珍於民國103年7月1日因夫妻贈與取得高雄市○○區○○段0
    00地號土地（下稱前開土地）而為所有權人，且明知前開土
    地業經主管機關即高雄市政府依區域計畫法第15條第1項規
    定編定為特定農業區農牧用地，非經向高雄市政府申請辦理
    變更土地使用許可，不得擅自變更使用用途及從事不合土地
    使用分區之使用行為，猶於取得前開土地後，繼續維持前開
    土地上所設圍牆、大門、雨遮及水泥鋪面，未依法為農牧使
    用，經高雄市政府地政局（下稱地政局）以109年10月30日
    高市地政用字第10933681500號函暨所附違反區域計畫法案
    件裁處書（下稱上開裁處書），處罰鍰新臺幣（下同）6萬
    元，並命應於110年2月20日前變更使用、停止使用、拆除地
    上物恢復原狀，竟基於違反區域計畫法之犯意，於收受上開
    裁處書後，仍未於110年2月20日前將前開土地恢復原狀或作
    依法容許使用項目之使用，嗣經高雄市旗山區公所（下稱旗
    山區公所）於110年2月25日派員至前開土地會勘，始悉上情
    。
二、案經地政局告發由臺灣橋頭地方檢察署（下稱橋頭地檢署）
    檢察官偵查起訴。
    理  由
壹、證據能力
    被告以外之人於審判外之陳述，雖不符前4條之規定，而經
    當事人於審判程序同意作為證據，法院審酌該言詞陳述或書
    面陳述作成時之情況，認為適當者，亦得為證據，刑事訴訟
    法第159條之5第1項定有明文。準此，本判決所引用各項被
    告以外之人審判外言詞或書面陳述，性質上雖屬傳聞證據，
    然審酌此等陳述作成時外部情況俱無不當，復經檢察官、被
    告及辯護人於審判程序同意有證據能力（易卷第485頁），
    乃認作為證據應屬適當，自得採為認定事實之依據。
貳、實體部分
一、認定犯罪事實所憑之證據及理由
    訊據被告固坦承其為前開土地所有權人且未於110年2月20日
    前將前開土地變更、停止使用或拆除地上物恢復原狀之事實
    ，惟矢口否認不依限恢復土地原狀犯行，辯稱：伊要恢復原
    狀，但一直被檢舉人張榮宏阻擋，110年2月22日、6月7、14
    日、9月11、20、22日、10月20、21、22、25日及11月3日均
    遭張榮宏阻止施作整地工程等語；辯護人則以：被告於103
    年間受贈成為前開土地所有權人而繼受該地使用狀態，且於
    109年11月11日接獲上開裁處書後，即洽詢申請建築執照及
    容許使用程序，並委由建築師處理，110年1月底開始尋找廠
    商施工，惟廠商因逢農曆過年無法排出工期，遂訂於110年2
    月22日施工，豈料是日即遭張榮宏阻止，其後復多次遭張榮
    宏阻擋、報警阻止施工及提告致無法恢復原狀，被告並無不
    依限恢復土地原狀之犯意；又110年2月20日為星期六，恢復
    原狀期限應順延至110年2月22日等語為被告辯護。經查：
　㈠前開土地業經主管機關即高雄市政府依區域計畫法第15條第1
    項規定編定為特定農業區農牧用地，被告於103年7月1日因
    夫妻贈與取得前開土地而為所有權人後，仍繼續維持前開土
    地上所設圍牆、大門、雨遮及水泥鋪面，未依法為農業使用
    ，經地政局以109年10月30日高市地政用字第10933681500號
    函暨所附上開裁處書，處罰鍰6萬元，並命應於110年2月20
    日前變更使用、停止使用、拆除地上物恢復原狀等情，有旗
    山區公所109年10月23日高市○區○○○00000000000號函暨所附
    現況照片、109年6月11日高市○區○○○00000000000號函暨所
    附高雄市旗山區非都市土地（違規）使用案件處理查報表、
    地政局109年10月30日高市地政用字第10933681500號函暨所
    附上開裁處書及送達證書、高雄市政府工務局109年6月23日
    高市工務建字第10935909300號函、高雄市政府農業局（下
    稱農業局）109年6月3日高市農務字第10931877800號函暨所
    附農業用地現況調查資料、土地登記謄本及異動索引在卷可
    稽（他卷第11至19、49、57至68頁，易卷第161至167頁），
    復據被告於審判中坦認不諱（易卷第389、484頁）；又被告
    於109年11月11日收受上開裁處書後，未於110年2月20日前
    將前開土地恢復原狀或作依法容許使用項目之使用一節，有
    中華郵政股份有限公司高雄郵局110年4月16日高營字第1101
    800470號函暨所附領取文書證明、旗山區公所110年2月25日
    高市○區○○○00000000000號函暨所附現況照片及空照圖、110
    年8月20日高市○區○○○00000000000號函暨所附高雄市旗山區
    非都市土地違規使用案件處理複查相片、地政局111年7月18
    日高市地政用字第11132844800號函暨所附現況照片、違規
    地點略圖、農業局111年7月12日高市農務字第11132002500
    號函存卷可佐（他卷第5至9、95至96頁，審易卷第31至34頁
    ，易卷第401至407頁），是此部分事實均堪認定。
　㈡行政程序法第48條第4項後段所定「期間之末日為星期六者，
    以其次星期一上午為期間末日」，係指該星期六為定期休息
    日時，始有適用，如該星期六為政府公告補行上班之日，則
    因該日已非休息日，自無適用上開規定之餘地，此觀該項前
    段有「其他休息日」之語即明，而行政院人事行政總處公布
    之110年政府行政機關辦公日曆表已載明110年2月20日為（
    補行）上班日，此事實於法院已顯著，無庸舉證，故本件恢
    復原狀期限末日當為110年2月20日無訛。
　㈢被告固以前詞為辯，然查：
　1.區域計畫法第22條之處罰對象，係違反同法第21條第1項所
    定經直轄市、縣（市）政府處以罰鍰並限期命令變更使用、
    停止使用或拆除地上物恢復原狀者，為一般所稱之行政刑罰
    ，即對違反行政法規所定行政義務者課以刑法所定刑名之處
    罰（有期徒刑或拘役）。又干涉行政上之義務人責任有「行
    為責任」及「狀態責任」二類，所謂「行為責任」係指因自
    身行為（包含作為與不作為）肇致危險者，負有排除危險之
    義務，而「狀態責任」則係以對物之狀態具有事實管領力者
    ，得以負責觀點課予排除危險、回復安全之義務，申言之，
    對於違法狀態負有改善義務之人，因其對於物之狀態具有事
    實管領力，而經法律課予排除違法狀態之義務。故負有狀態
    責任之義務人，其違反行政法上義務之行為態樣，非其先前
    有積極之作為，而係未盡改善義務之不作為，是以違法狀態
    如尚在存續中，其不作為即仍繼續中，自得依其未盡改善義
    務時之法律予以處罰。而區域計畫法就土地所為之分區管制
    ，乃課予人民應依其編定使用土地之社會義務，故區域計畫
    法第21條第1項所定違反同法第15條第1項之土地使用管制規
    定而應負「變更使用、停止使用或拆除其地上物恢復原狀」
    之義務人，應包括因自身行為（包含作為及不作為）違反土
    地使用管制規定致生危險之行為責任人，及因與物之連繫關
    係，對該土地具有事實上管領力而得排除土地違規使用所生
    危險之狀態責任人。是被告既為前開土地所有權人，依前揭
    說明即負有排除前開土地違規使用狀態及恢復原狀之義務。
    　
　2.前開土地直至本件審理時，仍查無農業設施容許使用之申請
    或核發紀錄一情，有旗山區公所110年8月20日高市○區○○○00
    000000000號函及地政局111年7月18日高市地政用字第11132
    844800號函附卷可憑（審易卷第31頁，易卷第407頁）；又
    參諸地政局109年10月30日高市地政用字第10933681500號函
    及所附上開裁處書皆明載本件恢復原狀期限末日為110年2月
    20日，暨被告前述尋找廠商時點為110年1月底與施工始日係
    110年2月22日等情，足見被告於109年11月11日收受上開裁
    處書後，猶無視上開裁處書所定恢復原狀期限，非僅未儘速
    申請容許使用，復遲至110年1月底始尋施工廠商，甚且在知
    悉廠商工期未能配合而僅得於110年2月22日開始施工後，亦
    未立即向地政局陳報緣由或申請展延期限，而未依限盡其改
    善義務，主觀上實係基於不依限恢復土地原狀犯意而為違反
    區域計畫法第21條第1項規定之行為，自應論以同法第22條
    不依限恢復土地原狀罪。
  3.至被告所辯係遭張榮宏阻擋施工及提告而無法依限恢復原狀
    一節，被告施工始日既係恢復原狀期限後之110年2月22日，
    且依被告前述施工受阻日期分別為110年2月22日、6月7、14
    日、9月11、20、22日、10月20、21、22、25日及11月3日，
    佐以高雄市政府警察局111年8月9日高市警勤字第111349384
    00號函暨所附勤務指揮中心110報案紀錄單（易卷第449至47
    3頁），亦無被告於110年2月20日前因前開土地恢復原狀所
    生糾紛之相關報案紀錄，即無從認定被告於恢復原狀期限內
    遭張榮宏阻擋施工；再被告所提橋頭地檢署檢察官109年度
    偵字第5192、9107、5506、11757、11758、14377號、110年
    度偵字第6853、12777號、111年度偵字第1945、7927號不起
    訴處分書、臺灣高等檢察署高雄檢察分署109年度上聲議字
    第2100號及110年度上聲議字第344號處分書（易卷第77至10
    7、425至430、533至541頁）之案發時間均非本件恢復原狀
    期限內，而本院109年度旗簡字第63、215號民事判決（易卷
    第109至137頁）所認定事實俱與本件無涉，此部分所辯要難
    憑採。
　㈣此外，當事人聲請調查之證據，法院認為與待證事實無重要
    關係、待證事實已臻明瞭無再調查之必要者，得認為不必要
    而以裁定駁回，刑事訴訟法第163條之2第1項、第2項第2、3
    款分別定有明文。本件固據被告聲請勘驗現場、傳喚證人即
    高雄市政府警察局旗山分局圓潭派出所所長劉正志及向高雄
    市政府警察局調取109年11月11日起迄今報案人為被告、張
    榮宏、王憶美、張宥羚之全部報案紀錄（易卷第183至185、
    499、509至510頁），然前開土地未依限恢復原狀，且被告
    施工受阻均係恢復原狀期限後始發生，無從認定被告於恢復
    原狀期限內遭張榮宏阻擋施工等節，業如上述，自毋庸傳喚
    證人或調取報案紀錄確認張榮宏是否阻擋施工，又勘驗現場
    所得乃案發後之情形，均與本件犯罪事實不生直接關聯性，
    再被告所涉犯行業經審認如前，犯罪事實已臻明瞭，依前揭
    規定乃認俱無調查必要，併此敘明。　
　㈤綜上，本件事證明確，被告犯行洵堪認定，應依法論科。
二、論罪科刑
  ㈠核被告所為，係違反區域計畫法第21條第1項規定而犯同法第
    22條不依限恢復土地原狀罪。　　
　㈡爰審酌被告為前開土地所有權人，本負有使前開土地恢復合
    法使用狀態義務，然經地政局限期改善並裁罰，猶未恢復原
    狀，使前開土地失其農牧用地性質，不僅影響環境，亦有害
    國家對於土地之整體規劃及發展，犯後復矢口否認犯行，誠
    屬不該，惟被告事後於110年10、11月間自行拆除前開土地
    上大門、雨遮、部分圍牆及位於高雄市旗山區復興路23巷之
    水泥鋪面（易卷第59至63頁），並考量前開土地違法使用期
    間、面積、態樣與危害程度，及被告前無刑事犯罪紀錄之素
    行；兼衡其自陳碩士畢業，自行經營民宿，獨居，需扶養1
    名成年子女（易卷第500頁）等一切情狀，量處如主文所示
    之刑，並諭知易科罰金折算標準。　　　
據上論斷，應依刑事訴訟法第284條之1、第299條第1項前段，判
決如主文。
本案經檢察官陳俐吟提起公訴，檢察官陳登燦到庭執行職務。
中　　華　　民　　國　　111 　年　　9 　　月　　30　　日
                  刑事第二庭    法　官  方佳蓮
以上正本證明與原本無異。
如不服本判決應於收受判決後20日內向本院提出上訴書狀，並應
敘述具體理由。其未敘述上訴理由者，應於上訴期間屆滿後20 
日內向本院補提理由書（均須按他造當事人之人數附繕本）「切
勿逕送上級法院」。
中　　華　　民　　國　　111 　年　　10　　月　　4 　　日
                                書記官  林品宗
附錄本判決論罪科刑法條：
區域計畫法第22條
違反前條規定不依限變更土地使用或拆除建築物恢復土地原狀者
，除依行政執行法辦理外，並得處6個月以下有期徒刑或拘役。